【裁判字號】    99,訴,914
【裁判日期】    990615
【裁判案由】    給付買賣價金等
【裁判全文】
臺灣臺中地方法院民事判決  99年度訴字第914號
原      告  乙○○
被      告  甲○
訴訟代理人  楊銷樺律師
上列當事人間給付買賣價金等事件，本院於民國99年5月25日言
詞辯論終結，判決如下：
    主    文
原告之訴及其假執行之聲請均駁回。
訴訟費用由原告負擔。
    事實及理由
一、原告起訴主張略以：
  (一)訴之聲明：
    被告應給付原告新台幣（下同）300萬元，及自起訴狀繕
      本送達翌日起至清償日止，按年息6%計算之利息。
    訴訟費用由被告負擔。
    願供擔保，請准宣告假執行。
  (二)陳述：
    依原告與被告於98年12月9日簽訂之不動產買賣契約書（
      下稱系爭契約）第6條第2項約定，原告已於簽約當日交付
      所有權狀、印鑑證明、戶籍謄本等產權移轉應備全部證件
      ，並用印完畢，暨已交付被告撤銷假扣押裁定、撤回假扣
      押強制執行聲請狀、撤回起訴狀，此有被告在不動產買賣
      契約書上簽字：「收到份書狀甲○」為憑。惟原告已依
      約履行上開義務，被告應「同時」（即98年12月9日）提
      供第三人桂李錦所有附表二所示之不動產設定第一順位
      本金最高限額300萬元抵押權（下稱系爭抵押權）予原告
      。詎經原告向地政機關申辦抵押權設定後，竟發現第一順
      位抵押權已設定與花旗（台灣）商業銀行股份有限公司（
      下稱花旗銀行），原告之抵押權竟落至第二順位，此有登
      記謄本為證。
    又依系爭契約第7條第5項約定：「如乙方（即被告）未按
      時依第6條第2項約定提供約定之不動產供甲方（即原告）
      設定第一順位抵押權，甲方得請求乙方支付新台幣壹佰萬
      元之懲罰性違約金，並一次請求給付所有未到期之價金。
      」上開違約金，及遲延利息按年利率百分之六計算之約定
      ，並經地政機關登記在案。因此，被告對原告尚負有買賣
      價金200萬元，及懲罰性違約金100萬元，合計即有300萬
      元已屆清償期而未為清償等語。
二、被告答辯略以：
  (一)答辯聲明：
    原告之訴駁回。
    訴訟費用由原告負擔。
    如受不利判決，願提供擔保，請准宣告免為假執行。
  (二)陳述：
    緣訴外人桂李錦與桂力群（96年11月19日歿）生有原告
      乙○○、被告甲○、訴外人桂枝、桂紹雄、桂紹文、桂花
      、桂玲玲等人，前因兩造之父桂力群去世前臥病在床時，
      原告即為遺產與家人所共同經營之家族企業即京山金屬工
      業股份有限公司股權等事，與母親及其他兄弟姊妹有所爭
      執，俟桂力群過世後，爭執更加激烈，並訴諸法院，實為
      家門不幸！
    上開相關爭議，雖蒙  鈞院再三協調而一一解決，其中原
      告與被告為解決  鈞院98年度訴字第962號即原告與其他
      兄弟姐妹間給付買賣價金爭議，於98年12月9日簽訂系爭
      契約，約定被告應分別於98年12月31日、99年5月31日、
      99年10月31日分別給付原告100萬元，作為買受如附表一
      所示不動產之價金，除了系爭契約第2條第1項約定被告須
      簽發參紙面額各為100萬元之本票交付原告以擔保上開買
      賣價金之給付外，並於第6條第2項約定被告尚須提供原為
      訴外人桂李錦所有如附表二所示之不動產，設定系爭抵
      押權予原告，以擔保上開買賣價金之給付。另於第7條第5
      項約定如被告未按時依上開約定提供如附表二所示之不動
      產供原告設定第一順位抵押權，原告得請求被告支付100
      萬元之懲罰性違約金，並一次請求給付所有未到期之價金
      等語。
    如附表二所示之不動產前雖曾基於借貸原因，設定第一順
      位抵押權予花旗銀行，但早於兩造簽訂系爭契約時，花旗
      銀行之抵押債權金額已為零，僅尚未請求花旗銀行塗銷該
      第一順位抵押權登記，而訴外人桂李錦為平息女兒間之
      爭端，事隔多時，疏未注意，逕於98年12月9日簽約時，
      同意原告之請求，提供如附表二所示不動產設定第一順位
      抵押權予原告，以擔保被告買賣價金之給付，並基於系爭
      契約第6條第3項約定：「本件買賣契約之所有權移轉登記
      暨前項之設定、塗銷抵押權登記，雙方同意指定胡宗賢律
      師親自辦理。」於簽約當日即將辦理系爭抵押權設定之相
      關文件，交由兩造所共同委任之胡宗賢律師辦理，且基於
      信賴胡律師之專業，均未曾過問。
    詎胡律師收受被告所交付相關文件後，遲至98年12月31日
      被告依約支付第一期買賣價金100萬元後，方才告知被告
      ，訴外人桂李錦所提供之擔保品即如附表二所示之不動
      產上尚有花旗銀行設定第一順位抵押權，涉嫌違約云云。
      被告旋即轉知訴外人桂李錦於99年1月13日塗銷花旗銀
      行之抵押權登記，讓原告取得第一順位抵押權，有塗銷花
      旗銀行抵押權設定登記後之不動產登記謄本及異動索引可
      資為證。
    嗣於上開期間，被告屢屢詢及胡宗賢律師有關原告如附表
      一所示不動產所有權移轉登記進度時，胡律師始終答覆已
      送件核稅中云云，但一直未能完成上開不動產所有權移轉
      登記手續。致被告不得不對胡律師辦理所有權移轉登記顯
      逾通常代書作業時間一事，心生懷疑，乃親自向稅捐處查
      詢送件時間，始知胡律師未經委託人同意，98年12月9日
      收件後，無端延遲至99年1月7日才送件辦理所有權移轉登
      記，致99年2月1日才完成所有權移轉登記手續。
    原告無視上開給付遲延情事，竟於如附表一所示不動產所
      有權移轉登記手續未完成前之99年1月15日，即向  鈞院
      聲請拍賣如附表二所示之抵押物。被告經  鈞院非訟中心
      檢附上開聲請狀函知陳述意見時，始赫然發現原應兩造共
      同委由胡律師辦理之系爭抵押權設定一事，竟是由原告本
      人向地政機關申辦系爭抵押權設定（被證三第1頁末行以
      下參照）！如此顯與系爭契約第6條第3項約定不符，無怪
      乎胡律師未能為委任人即被告之利益，於向地政機關申辦
      過程中得知有先順位抵押權存在時，先行通知被告與訴外
      人桂李錦塗銷後再為辦理，卻反而是放任其登記出第二
      順位之結果，使原告得藉此主張被告違約，並請求100萬
      元之懲罰性違約金與聲請拍賣如附表二所示之不動產，進
      而提起本件訴訟。
    是原告上開自行辦理系爭抵押權設定登記之行為，除已違
      約外，更係以不正當行為促使系爭契約第7條第5項之條件
      成就，其懲罰性違約金與拍賣抵押物之主張顯無理由，被
      告與訴外人桂李錦因而於99年1月28日以此具狀向  鈞
      院陳述意見。
    另原告於99年2月1日完成如附表一所示不動產所有權移轉
      登記手續後，才於99年2月5日以存證信函謂被告未按時依
      系爭契約提供約定之不動產供原告設定第一順位抵押權，
      請求被告於向胡律師領取所有權狀時，同時支付懲罰性違
      約金100萬元及未到期之價金200萬元，合計300萬元云云
      ，企圖掩飾原告違約之情事。惟被告之所以同意提供如附
      表二所示之不動產設定第一順位抵押權之目的，既係在擔
      保原告未取得價金即先行辦理過戶之風險（註：如胡律師
      在98年12月9日收件後，隨即送件辦理所有權移轉登記，
      依一般代書作業程序，原告在98年12月31日收受第一期價
      金前即可過戶完成，故訴外人桂李錦為使爭議圓滿解決
      ，遂同意提供如附表二所示不動產設定全部價金300萬元
      之抵押權予原告），則系爭抵押權只要在原告完成如附表
      一所示不動產所有權移轉登記同時完成設定即可。誠如上
      述，被告亦確實已於原告完成上開所有權移轉登記前，讓
      原告取得系爭第一順位抵押權，是被告自認沒有違約，原
      告無權請求支付違約金，並據此函覆拒絕原告之請求。
    無奈礙於拍賣抵押物聲請，屬非訟事件，僅採形式審查，
      故鈞院收受被告與訴外人桂李錦之陳述意見狀後，僅能
      諭知訴外人桂李錦另行起訴解決，仍為准予拍賣之裁定
      。原告進而據此拍賣抵押物裁定聲請  鈞院民事執行處對
      如附表二所示之不動產為查封登記，訴外人桂李錦等不
      服，已另行向  鈞院提起債務人異議之訴。
    系爭契約第6條第2項固約定：「乙方（即被告）為擔保本
      買賣價金之給付，同意於甲方（即原告）完成本契約第二
      條第一項之備件用印暨交付乙方前項之撤銷假扣押裁定、
      撤回假扣押強制執行聲請書狀、撤回起訴狀之同時，提供
      第三人桂李錦所有…（即如附表二所示之不動產）…設
      定第一順位本金最高限額新台幣參佰萬元抵押權予甲方」
      等語，惟事實上，原告係於98年12月9日簽訂系爭契約時
      始交付上開書狀，是簽約當事人均認知該約定所謂之「同
      時提供第三人桂李錦所有……設定第一順位本金最高限
      額新台幣參佰萬元抵押權予甲方」等語，係指提供設定第
      一順位抵押權所需之相關申請資料，交予胡律師親自辦理
      ，就此並無特別約定須於何時之前辦理完畢。
    被告同意提供如附表二所示之不動產設定第一順位抵押權
      之目的，係在擔保原告未取得價金即先行辦理過戶之風險
      ，故系爭抵押權只要在原告完成如附表一所示不動產所有
      權移轉登記同時完成設定即可，而被告亦確實已於99年2
      月1日即原告完成如附表一所示不動產所有權移轉登記前
      之99年1月13日，讓原告取得系爭第一順位抵押權，是被
      告並沒有違約，原告無權請求支付違約金。
    系爭契約第6條第3項係約定：「本件買賣契約之所有權移
      轉登記暨前項之設定、塗銷抵押權登記，雙方同意指定胡
      宗賢律師親自辦理。」可知胡宗賢律師係兩造所共同委任
      處理事務之人，而被告與訴外人桂李錦亦是依上開約定
      將辦理系爭抵押權設定之相關文件，交付胡宗賢律師辦理
      。惟原告卻主張係其本人向地政機關申辦抵押權設定云云
      ，顯已違反上開約定。
    系爭抵押權之設定登記手續及如附表一所示不動產之所有
      權移轉登記手續，既是雙方共同委託胡律師辦理，則胡律
      師為確保兩造之權益不受侵害，自應於同時辦理上開二項
      事務前，調查相關資料並確認均可辦理後，始得同時為之
      。則本件如經胡律師確實履行善良管理人注意義務，先向
      地政機關調閱如附表二所示不動產之登記謄本，即可發現
      並提醒被告與訴外人桂李錦先行向花旗銀行請求塗銷第
      一順位抵押權登記，即不可能發生原告所主張之違約情事
      。惟本件卻因原告違約逕自持相關文件辦理，且知悉上情
      卻未告知，仍任由地政事務所設定出第二順位抵押權，再
      持之指責被告違約云云，欲藉此拍賣抵押物以獲取違約金
      及提前還款之利益，明顯違反民法第148條第2項規定之誠
      信原則；更顯然係以不正當行為促使系爭契約第7條第5項
      之條件成就，應依民法第101條第3項規定，視為上開條件
      不成就，其請求被告給付懲罰性違約金100萬元，並一次
      請求給付所有未到期之價金云云，均顯無理由。
    況被告知悉上情後，亦隨即通知訴外人桂李錦塗銷花旗
      銀行之抵押權，使原告取得第一順位抵押權，並未因此使
      之受有損害，縱上開條件所約定者為懲罰性違約金，其金
      額亦顯過高，應予酌減，惟原告卻仍執意全額請求，並主
      張買賣價金全部到期云云，聲請拍賣如附表二所示之抵押
      物，顯屬以損害被告及訴外人桂李錦等抵押義務人為主
      要目的之權利濫用，違反民法第148條第1項規定，其請求
      仍屬無理由，請  鈞院明鑑。
    綜上所述，被告並無原告所指違反系爭契約第7條第5項之
      情事，原告無權請求被告給付100萬元懲罰性違約金及一
      次請求給付所有未到期之價金。
三、兩造經本院試行整理並簡化爭點，結果如下：
  (一)兩造不爭執事項：
    兩造於98年12月9日簽訂系爭契約，由被告以總價300萬元
      向原告購買如附表一所示之不動產，約定原告如期完成系
      爭契約第2條第1項、第6條第1項之事項後，被告應分別於
      98年12月31日、99年5月31日、99年10月31日支付原告各
      100萬元。
    系爭契約第6條第2項約定：乙方（被告）為擔保本買賣價
      金之給付，同意於甲方（原告）完成本契約第2條第1項之
      備件用印暨交付乙方前項之撤銷假扣押裁定、撤回假扣押
      強制執行聲請書狀、撤回起訴狀之同時，提供第三人桂李
      錦所有如附表二所示不動產設定第一順位抵押權本金最
      高限額300萬元抵押權予甲方。
    被告已於98年12月9日簽約日將設定系爭抵押權之相關文
      件，交付兩造所共同委任之胡宗賢律師。
    如附表二所示不動產於98年12月9日尚有第三人花旗銀行
      設定第一順位本金最高限額132萬元，至99年1月13日始塗
      銷花旗銀行之前述抵押權。
    系爭抵押權係於98年12月31日辦妥登記。
    被告於98年12月31日支付第一期款100萬元。
    如附表一所示不動產之所有權係於99年2月1日移轉登記予
      被告。
    原告於99年2月5日寄發台中大全街郵局第116號存證信函
      指被告違反系爭契約之約定，被告以台中雙十路郵局第94
      號存證信函函覆並未違約。
  (二)本件爭執事項(要點)在於：
    原告是否以不正當行為促使系爭契約第7條第5項之條件成
      就？被告是否違反該項約定？
    原告依據系爭契約第7條第5項之約定，請求被告給付第二
      、三期價金200萬元及懲罰性違約金100萬元，暨自起訴狀
      繕本送達翌日起至清償日止，按年息6%計算之利息，是否
      有理由？被告抗辯原告違反誠信原則，是否有理由？
四、本院之判斷：
  (一)查兩造於98年12月9日簽訂系爭契約，由被告以總價300萬元
    向原告購買如附表一所示之不動產，約定原告如期完成系爭
    契約第2條第1項、第6條第1項之事項後，被告應分別於98年
    12月31日、99年5月31日、99年10月31日支付原告各100萬元
    ；系爭契約第6條第2項約定：被告為擔保本買賣價金之給付
    ，同意於原告完成契約第2條第1項之備件用印暨交付被告前
    項之撤銷假扣押裁定、撤回假扣押強制執行聲請書狀、撤回
    起訴狀之同時，提供第三人桂李錦所有如附表二所示不動
    產設定第一順位系爭抵押權本金最高限額300萬元抵押權予
    原告；被告已於98年12月9日簽約日將設定系爭抵押權之相
    關文件，交付兩造所共同委任之胡宗賢律師；如附表二所示
    不動產於98年12月9日尚有第三人花旗銀行設定第一順位本
    金最高限額132萬元，至99年1月13日始塗銷花旗銀行之前述
    抵押權；系爭抵押權係於98年12月31日辦妥登記，被告亦於
    98年12月31日支付第一期款100萬元，而如附表一所示不動
    產之所有權係於99年2月1日移轉登記予被告等情，為兩造所
    不爭執，且有系爭契約、土地登記謄本、建物登記謄本等附
    卷可稽，堪信為真實。
  (二)原告是否以不正當行為促使系爭契約第7條第5項之條件成就
    ？
    關於被告抗辯：兩造約定共同委託胡宗賢律師辦理系爭抵押
    權登記，惟依原告聲請拍賣抵押物之聲請狀所載，係原告本
    人向地政機關申辦抵押權登記，是原告係以不正當行為促使
    系爭契約第7條第5項之條件成就乙節。原告則主張：系爭抵
    押權係胡宗賢律師辦理等語。經查，因本院認為被告並未違
    反系爭契約第7條第5項之約定（詳後述(三)），故此一爭點已
    無審理之必要。
  (三)被告是否違反系爭契約第7條第5項之約定？
    按解釋意思表示，應探求當事人之真意，不得拘泥於所用
      之辭句，民法第98定有明文；又按解釋私人之契約應通觀
      全文，並斟酌立約當時之情形，以期不失立約人之真意（
      最高法院92年度台上字第1583號判決意旨參照）。
    觀之系爭契約第6條第2項約定：「乙方（被告）為擔保本
      買賣價金之給付，同意於甲方（原告）完成本契約第二條
      第一項之備件用印暨交付乙方前項之撤銷假扣押裁定、撤
      回假扣押強制執行聲請書狀、撤回起訴狀之同時，提供第
      三人桂李錦所有坐落於台中市○區○○○段163-13地號
      ，權利範圍一萬分之二千四百二十七，暨其上之房屋，門
      牌號碼：台中市○區○○里○○路721巷1-3號（建號3819
      ）、台中市○區○○里○○路721巷1-2號3樓（建號3817
      ）設定第一順位抵押權本金最高限額新台幣參佰萬元抵押
      權予甲方」、第7條第5項約定：「如乙方（被告）未按時
      依第6條第2項約定提供約定之不動產供甲方（原告）設定
      第一順位抵押權，甲方得請求乙方支付新台幣壹佰萬元之
      懲罰性違約金，並一次請求給付所有未到期之價金。」等
      語，並綜觀系爭契約全文意旨。可知，系爭契約第6條第
      2項所謂「同時」，其關鍵之點有二，第一，於原告完成
      契約第2條第1項之備件用印暨交付被告前項之撤銷假扣押
      裁定、撤回假扣押強制執行聲請書狀、撤回起訴狀之同時
      ，被告須提供設定系爭抵押權所需之文件，交由胡宗賢律
      師辦理系爭第一順位抵押權登記。至於向地政機關送件辦
      理抵押權登記之時間，依系爭契約第6條第3項約定，係由
      胡宗賢律師依如附表一所示不動產所有權移轉登記之進度
      ，一併辦理，尚非被告所得任意決定。而且，設定抵押權
      登記並非立時可就，往往需要一段時間，此為眾所周知之
      事，以系爭抵押權登記而言，被告於98年12月9日簽約日
      將設定系爭抵押權之相關文件，交付兩造所共同委任之胡
      宗賢律師後，至98年12月31日始完成系爭抵押權登記。第
      二，系爭契約第6條第2項約定之目的既開宗明義係為擔保
      系爭契約買賣價金300萬元之給付，以避免原告將如附表
      一所示不動產所有權移轉登記予被告後，被告未按期於98
      年12月31日、99年5月31日、99年10月31日給付原告各100
      萬元之風險，則解釋上在原告將如附表一所示不動產所有
      權移轉登記予被告之前（或同時），須辦妥系爭抵押權登
      記並使原告取得第一順位抵押權之地位。蓋在原告將如附
      表一所示不動產所有權移轉登記予被告之前，原告尚無風
      險需承擔，若謂被告須先提供如附表二所示不動產並辦妥
      系爭第一順位抵押權登記，則對被告顯然不公，且與兩造
      之權利、義務不相稱。
    查被告已於98年12月9日簽約日將設定系爭抵押權之相關
      文件，交付兩造所共同委任之胡宗賢律師，並於98年12月
      31日辦妥系爭抵押權登記，另被告亦於98年12月31日支付
      第一期款100萬元，此為兩造所不爭執。雖系爭抵押權於
      98 年12月31日辦妥登記時，如附表二所示不動產尚有第
      三人花旗銀行設定第一順位本金最高限額132萬元未塗銷
      ，致當時系爭抵押權係居於第二順位，惟被告獲悉後旋即
      轉知訴外人桂李錦塗銷花旗銀行所設定之第一順位抵押
      權，並於99年1月13日辦妥塗銷登記，此有台中市中正地
      政事務所異動索引存卷可佐。故系爭抵押權自99年1月13
      日花旗銀行之抵押權塗銷後，業已變為第一順位抵押權。
      其次，原告所有如附表一所示不動產之所有權係於99年2
      月1日始移轉登記予被告，亦為原告所不爭執，且有土地
      所有權狀4紙及建物所有權狀1紙（均影本）附卷為證。據
      上可知，在原告於99年2月1日將如附表一所示不動產所有
      權移轉登記予被告之前，系爭抵押權業已辦妥登記且原告
      自99年1月13日起即已取得第一順位抵押權之地位。從而
      ，被告並未違反系爭契約第6條第2項及第7條第5項之約定
      。
  (四)綜上所述，原告主張被告違反系爭契約第7條第5項之約定，
    為不可採；被告抗辯其未違約，洵屬可採。從而，原告請求
    被告給付第二、三期價金200萬元及懲罰性違約金100萬元，
    暨自起訴狀繕本送達翌日起至清償日止，按年息6%計算之利
    息，為無理由，應予駁回；其假執行之聲請，亦因而失所依
    附，併予駁回。
  (五)本件事證已臻明確，兩造其餘主張、陳述及所提之證據，經
    審酌後於判決結果無影響，無一一論述之必要，附此敘明。
五、據上論結，本件原告之訴為無理由，依民事訴訟法第78條，
    判決如主文。
中    華    民    國    99    年    6     月    15    日
                  民事第四庭    法  官  陳文燦
正本係照原本作成。
如對本判決上訴，須於判決送達後20日內向本院提出上訴狀。
中    華    民    國    99    年    6     月    15    日
                                書記官  林玉門
附表一（兩造買賣之不動產明細）：
  (1)台中市○區○村段78-5地號土地（權利範圍八分之一）。
  (2)台中市○區○村段80-50地號土地（權利範圍八分之一）。
  (3)台中市○區○○○段163-13地號土地（權利範圍八萬分之五
    百六十九）。
  (4)台中市○區○○○段163-92地號土地（權利範圍八分之一）
    。
  (5)台中市○區○○○段3815建號建物（權利範圍八分之一）。
附表二（被告應提供設定系爭抵押權之不動產明細）：
  (1)台中市○區○○○段163-13地號土地（權利範圍一萬分之二
    千四百二十七）。
  (2)台中市○區○○○段3819、3817建號建物（權利範圍：全部
    ；門牌號碼：台中市○區○○里○○路721巷1-3號、台中市
    北區○○里○○路721巷1-2號3樓）。

司法院資訊處製作；財團法人民間司法改革基金會備份。
